【裁判字號】    89,上訴,1319
【裁判日期】    900104
【裁判案由】    偽造文書
【裁判全文】
臺灣高等法院臺南分院刑事判決      八十九年度上訴字第一三一九號  Ａ
      上  訴  人  台灣臺南地方法院檢察署檢察官
      被      告  戊  ○  ○
      選任辯護人  林  國  明
右上訴人因被告偽造文書案件，不服臺灣臺南地方法院八十八年度訴字第八五五號中
華民國八十九年六月廿八日第一審判決（起訴案號：臺灣臺南地方法院檢察署八十八
年度偵字第四四三六號），提起上訴，本院判決如左：
      主      文
原判決撤銷。
戊○○連續行使偽造私文書，足以生損害於他人，處有期徒刑月，緩刑年。民國
八十六年十月一日、同年十一月廿二日乙○○○與台灣汽車客運股份有限公司租賃契
約書上偽造連帶保證人之雙贏有限公司署押壹枚，雙贏有限公司印文及甲○○印文各
貳枚、八十六年十月一日租賃契約書上偽造之甲○○署押壹枚均沒收。
      事      實
一、戊○○於民國八十六年間為台灣鐵路局台南火車站站務佐理，因具公務員身分未
    便從事商業行為，乃口頭商得當時尚同財共居之配偶乙○○○同意，分別於同年
    十月一日、十一月廿二日與台灣汽車客車股份有限公司（下稱台汽公司）簽訂坐
    落台南市○○段九八九地號一樓出口處西側站房乙間，供飲食店之用及一樓出口
    處西側站房後方增租部分供飲食店廚房之用之租賃契約時，基於概括之犯意，未
    經其媳婦甲○○之同意，於同年九月底某日，在台南市利用某不知情之不詳刻印
    店人員偽刻甲○○為負責人之雙贏有限公司（下稱雙贏公司）及甲○○印章各一
    枚，分別蓋於上開二份租賃契約書連帶保證人欄上，及偽造雙贏公司、甲○○之
    署押於上開契約書，足以生損害於雙贏公司及甲○○。
二、案經甲○○訴由臺灣臺南地方法院檢察署檢察官偵查起訴。
      理      由
一、右揭事實，業據告訴人甲○○指訴綦詳，復有上開租賃契約書影本二紙附卷可稽
    。被告雖辯稱因甲○○與伊次子丙○○居住台北，印章往返寄送不便，丙○○曾
    於電話中要伊就近在台南刻印使用云云，惟證人丙○○於本院調查時一再否認曾
    表示要被告就地刻印使用，甲○○亦供述，因被告具公務員身分，為參與投標台
    汽公司平面廣告，伊曾傳真雙贏公司執照供被告使用，但本件與台汽公司台南站
    飲食店租約確未同意為連帶保證人等語，足見被告所辯不足採信，犯行堪以認定
    。
二、核被告未經甲○○同意擅以雙贏公司為連帶保證人並利用不知情之刻印商號偽刻
    雙贏公司及甲○○之印章，蓋於租賃契約上且提出於台汽公司已達行使之程度，
    足以生損害於雙贏公司及甲○○，所為係犯刑法第二百十六條、二百十條之行使
    偽造私文書罪。在上開二份契約書上偽造雙贏公司及甲○○署押，行使偽造之雙
    贏公司、甲○○印章而偽造印文，均係偽造私文書之階段行為，不另論處。先後
    二次偽造私文書及行使偽造私文書罪，時間密接，犯罪構成要件相同，顯係基於
    概括之犯意為之，為連續犯，應以一罪論。其偽造印章係間接正犯，為偽造印文
    及偽造私文書之部分行為，偽造私文書後行使，其偽造行為已被行使行為吸收，
    均不另成罪。
三、原審就被告偽造雙嬴公司及甲○○印章蓋於其與台汽公司之租賃契約書上充當連
    帶保證人部分未詳為推敲，遽為無罪之判決即有未洽。公訴人上訴指摘原審此部
    分判決不當為有理由，自應就此部分撤銷改判。爰審酌被告犯罪動機、犯罪所生
    危害等情狀，量處有期徒刑月。又被告未曾受有期徒刑以上刑之宣告，有本院
    被告全國前案紀錄表可按，告訴人甲○○於本院供述與被告感情不錯，但事實不
    能抹殺，深感為難如不能免於刑責亦請給予自新機會等語。本院審酌親子對簿公
    堂究屬人倫憾事，經此偵審教訓，被告當知惕勵，無再犯之虞，本院認所宣告之
    刑以暫不執行為適當，併予宣告緩刑年，以期家庭日後和諧。八十六年十月一
    日、同年十一月廿二日乙○○○與台汽公司租賃契約書上偽造之雙嬴公司署押印
    文、甲○○印文各二枚及該甲○○署押各一枚均沒收，至偽造之雙嬴公司及甲○○印章，被告於使用後已丟棄，已據被告供明在卷爰不另為沒收之諭知。
四、公訴意旨略以：被告戊○○未經告訴人即其子丁○○、其配偶乙○○○之同意，
    盜刻上開二人之印章，偽造其署名，以其等名義分別於如附表所示時間及地點，
    以如附表所示方式與臺灣鐵路管理局職工福利委員會（以下簡稱臺鐵福利委員會
    ）及臺汽公司臺南站簽約或議價，而投標取得臺灣鐵路管理局臺南火車站南邊停
    車場之經營權（以告訴人丁○○之名義），及臺汽臺南站停車場經營權（分別以
    告訴人丁○○及乙○○○之名義），暨臺汽臺南站飲食部經營權（以告訴人乙○○○為名義人），而足生損害於告訴人丁○○、乙○○○之信用及財產。嗣至民
    國八十七年十月間起，告訴人丁○○、乙○○○陸續收受臺汽臺南站所為積欠租
    金之通知，方查得上情，因認被告涉犯有刑法第二百十六條、第二百十條之偽造
    文書罪云云。
五、按犯罪事實應依證據認定之，無證據不得推定其犯罪事實；又不能證明被告犯罪
    者，即應諭知無罪之判決，刑事訴訟法第一百五十四條、第三百零一條第一項分
    別定有明文。又告訴人之告訴，係以使被告受刑事訴追為目的，是其陳述是否與
    事實相符，仍應調查其他證據以資審認，最高法院五十二年度臺上字第一三○○
    號亦著有判例。
六、本件公訴人認被告戊○○涉有此部分偽造文書罪嫌，無非以告訴人丁○○、乙○○○之指述，被告對其所持有之告訴人等印章之來源先後所供不一，且無任何證
    據足資證明被告確曾獲告訴人等授權或同意而簽約，復有臺汽臺南站所函送之土
    地租賃契約書、公證書、停車場比價資料、停車場租賃契約書等文件、飲食部租
    賃契約二件（以上均為影本）附卷可證等資為依據。
七、訊據被告戊○○堅決否認有右揭犯行，辯稱：伊因任職於臺灣鐵路管理局多年，
    故要投標爭取上開工程時，以告訴人等名義去投標，當時確曾獲得告訴人等同意
    及授權，否則伊如何取得告訴人等身分證影本等文件而能辦理相關手續。且當時
    是丁○○親自至法院公證處辦理委辦契約之公證手續，嗣後丁○○亦曾書寫申請
    書給臺鐵，也曾去臺鐵開會，而伊所雇用之員工蘇明章亦證稱曾看見告訴人丁○○及乙○○○到停車場支援看顧一節，且事後以丁○○名義所購買位於臺南市○
    區○○路三段八十四巷二弄八號之房屋，及丁○○向中興商業銀行臺南分行所借
    貸之六百萬元，均係由伊繳納本息；而丁○○及乙○○○於伊以渠等名義投標上
    揭工程時一直同居共財，丁○○又於標得經營權後要求伊負擔貸款額作為出借名
    義之代價之情況下，足見告訴人等確同意充當上揭經營權工程之名義人及契約當
    事人至為明顯。現係因雙方感情破裂，告訴人等才提起本件告訴等語。
八、經查：（一）告訴人丁○○部分：１、被告以告訴人丁○○名義，分別於八十二
    年四、五月間向臺鐵福利委員會投標臺南火車站南邊停車場之經營權，並於八十
    二年七月十九日簽訂契約；及於八十三年九月間向臺汽公司臺南站投標而於同年
    九月二十七日與該站簽訂停車場經營權委辦契約等情，固據告訴人丁○○指述在
    卷，並有以告訴人名義與臺鐵福利委員會於八十二年七月十九日簽訂之委辦契約
    一份（附於偵卷第五至七頁）、及臺鐵福利委員會於八十九年四月十二日以八十
    九鐵福福字第○二○四號函送之委任承辦招標公告一份、以告訴人名義分別於八
    十二年四月十五日、五月五日及五月二十八日所出具之投標單三份，暨臺汽臺南
    站責任服務中心於八十八年五月一日以南字第五七四號函送於八十三年九月二十
    七日所簽訂之土地租賃契約、公證書及位置圖各一份等在卷足稽，並為被告所不
    否認確係其以告訴人丁○○名義參與上開經營權之投標及簽訂前開契約等情，然
    上開與臺汽公司臺南站之停車場土地租賃契約係於八十三年九月二十七日簽訂，
    並於同日至原審公證處公證，有前揭土地租賃契約及公證書各一份在卷足按，觀
    上揭公證書之請求人欄處只記載出租人、法定代理人、代理人、承租人（為丁○○）、連帶保證人等人，並未有丁○○當日係由他人代理出席辦理之記載，且公
    證書背面之簽名處，亦未有他人代理丁○○出席之簽名，是以應認公證書上之簽
    名確係丁○○所親簽無訛。且上開土地租賃契約簽訂後，丁○○旋即於翌日即八
    十三年九月二十八日具名向臺汽公司臺南站提出申請書等情，已為告訴人丁○○
    所是認，並有申請書一份附卷足按。告訴人丁○○於八十二年間既已是三十餘歲
    之人，尚非懵懂不知世事之年紀，其既親自至法院辦理上開土地租賃契約之公證
    程序，並於訂約後即對其承租之上開停車場車輛如何出入等情親自書寫申請書向
    臺汽臺南站提出申請，自難謂其就被告以其名義參與上揭臺鐵停車場經營權之投
    標及擔任上開土地租賃契約及委辦契約等之承租人一節未加同意亦不知情至明。
    ２、又查上揭以告訴人丁○○名義與臺鐵福利委員會所簽訂之委辦契約係於八十
    二年七月十九日簽訂等情，已如前述，而臺鐵曾就若干特定事項而分別於八十二
    年十一月十五日、八十二年十一月三十日、八十二年十二月十三日、八十三年九
    月十七日、八十四年九月四日、八十五年五月二十二日等日發函通知告訴人丁○○等情，亦有臺鐵於上開各該期日所發函文共六份附卷足憑，告訴人丁○○並曾
    於八十七年七月三十一日出席臺南站南邊建安停車場場地點交會議，並簽名表示
    到場等情，亦為告訴人丁○○於原審所不否認，且有會議紀錄一份附卷可資佐證
    ，而告訴人丁○○於原審審理時所不否認內容及簽名均為其親自繕寫及簽署之前
    開向臺汽臺南站所提出之申請書中業亦載明：本人（即丁○○）在一牆之隔，亦
    接受鐵路局委託經營停車場業務等語，足見丁○○確實亦曾參與以其名義所標取
    之臺鐵停車場經營之相關事宜。３、臺鐵福利委員會就停車場招標事宜係要求投
    標人於投標時需提出身分證影本等文件，有臺鐵福利委員會於八十九年四月十二
    日以八十九鐵福福字第○二○四號函送知招標公告一份在卷足稽，而身分證向來
    為告訴人丁○○個人保管一節，亦為其於原審審理時所自承，且告訴人丁○○在
    假日人多時，亦會到上揭臺鐵停車場幫忙照顧生意等情，亦據證人蘇明章於原審
    審理時結證綦詳，而告訴人丁○○與被告於上揭契約簽訂之八十二年、八十三年
    間確實同財共居，亦為雙方所不否認，則告訴人既提供其身分證影本予被告，並
    曾至停車場照顧生意，謂伊不知該停車場經營權係以伊名義所標取，亦不符常情
    。被告與告訴人既為父子關係，則在雙方關係親密且同財共居之情況下，告訴人
    丁○○同意以伊名義擔任上揭臺鐵停車場之承租人，雖未簽署委任狀或書面資料
    ，亦屬人情之常，自難僅以此即為告訴人並未同意或授權之認定。４、告訴人丁○○雖陳稱：伊係八十三年九月間繕寫上開申請書時方才知情云云，然此為被告
    所否認，且告訴人丁○○如真係於八十三年九月間方才知情，則為何不立即向臺
    鐵福利委員會提出澄清而終止契約，或提出訴訟，反相隔四年餘之時間，迄八十
    八年二、三月間收受存證信函後旋即於八十八年三月二十四日提出本件告訴？參
    以被告曾以告訴人丁○○名義購買位於臺南市○區○○路三段八十四巷二弄八號
    之房屋，並於八十五年一月六日向臺灣省合作金庫借款九百九十八萬元，該筆貸
    款自八十七年七月間起至八十八年三月二十五日止均自被告帳戶內轉帳還款，有
    臺灣省合作金庫北臺南支庫於八十八年九月二十日合金北臺南字第四六四三號函
    一份在卷足案，而告訴人亦係遲至八十八年三月間方提出本件告訴，時間上未免
    過於巧合。且告訴人於偵訊時尚陳稱：係於八十五年七月間方才知情（參八十八
    年四月十九日及五月二十日偵訊筆錄），然在原審審理時經原審提示上開申請書
    時方才改稱：繕寫上開申請書之時即八十三年九月二十八日方才知情等語，足見
    告訴人言詞有所閃爍，是以斟酌以上一切情狀，應認告訴人丁○○確曾同意被告
    以其名義參與上揭臺鐵停車場及臺汽公司臺南站停車站之經營權之投標，並授權
    被告簽署上揭委辦契約書及土地租賃契約書而擔任承租人。（二）告訴人乙○○○部分：１、經查被告分別於八十六年十月一日及十一月二十二日以告訴人乙○○○為承租人和臺汽臺南站簽訂飲食部租賃契約書各一份，而取得飲食部經營權
    ；暨被告以告訴人乙○○○名義向臺汽公司臺南站投標欲標取停車場經營權而分
    別於八十七年一月二十一日、三月二日、三月二十七日、四月十三日歷經四次比
    價，均告流標，迄於八十七年六月二日第五次比價，方由告訴人乙○○○得標，
    惟未簽定土地租賃契約等情，固亦據告訴人乙○○○指述在卷，並有臺汽公司臺
    南站責任服務中心於八十八年五月一日以南字八八第五七四號函送之飲食部租賃
    契約書二份、房地出租招標公告一份、房地出租招標投標須知一份及位置圖三份
    附卷足憑，惟臺汽臺南站停車場及飲食部招標流程均需本人到場或提出本人身分
    證影本等情，業據臺汽公司臺南站於八十九年四月十日以南字八九第五○六號函
    覆在卷，而告訴人乙○○○之身分證向由其個人保管等情，已為伊所自承在卷，
    又被告標得上開臺鐵停車場經營權後，告訴人乙○○○亦於假日至現場幫忙照顧
    生意等情，亦為證人蘇明章於原審結證甚明，參以告訴人乙○○○向與被告共居
    在臺南市○○路之住處，迄被告搬至臺南市○○路之現住處時，乙○○○亦同往
    共居，其本身亦無工作，已為告訴人乙○○○自承在卷，則雙方既同財共居，且
    一向與被告及告訴人乙○○○共居之丁○○，亦曾同意被告以其名義參與上揭臺
    鐵臺南站停車場經營權及臺汽臺南站經營權之招標，並擔任承租人一節，已如前
    述，而被告因身為臺鐵員工數十年，由伊兒子丁○○及配偶乙○○○出具名義參
    與前開各工程之投標，亦已為被告供述甚詳，並為告訴人乙○○○於原審審理時
    自承在卷：被告會以伊名義投標，應係因被告身為公務員未便以自己名義參與等
    情相符，足見被告所辯為借用告訴人丁○○及乙○○○名義作為上揭經營權之投
    標人及契約當事人，並於事前獲其等同意，渠等方提供相關資料供伊作業，亦曾
    實際參與照顧生意等情，尚屬符合社會常情，應堪採信。告訴人乙○○○僅空言
    否認曾出借其身分證影本予被告，卻未具體提出被告如何取得其身分證影本之資
    料供調查，自難僅以此即為被告並未獲乙○○○同意或授權之認定。被告獲得告
    訴人丁○○同意後至臺北以其名義參與臺鐵臺南站停車場經營權投標事宜時，是
    由證人丙○○陪同前往投標，當時被告曾向丙○○言及將要用丁○○名義投標，
    並曾告知丁○○此情等情，亦據證人丙○○於原審到庭證述在卷，且告訴人等係
    分別於八十八年二、三月間收受臺汽公司臺南站所發催繳租金等款項之存證信函
    ，有存證信函三份附於偵查卷足參，告訴人等則係於八十八年三月二十四日方提
    出本件告訴，已如前述，及綜合以上一切情狀，足認被告所辯當時確係告知告訴
    人等要以其等擔任契約之當事人，並均獲其等同意，係現在家人感情破裂，告訴
    人等方才提出本件告訴等語為可採。則被告既經告訴人等同意或授權方以渠等名
    義分別擔任前開各經營權之投標人及為前揭契約之當事人，並簽訂相關契約，自
    難謂被告有何偽造文書之罪行。此外復查無其他足可證明被告有此部分偽造文書
    之積極證據，即屬不能證明被告有此部分犯行，因公訴人認與前開有罪部分有連
    續犯之裁判上一罪關係，爰不另為無罪之諭知。
據上論結，應依刑事訴訟法第三百六十九條第一項前段、第三百六十四條、第二百九
十九條第一項前段、刑法第二百十六條、第二百十條、第二百十九條、第五十六條、
第七十四條第一款，判決如主文。
本案經檢察官劉榮堂到庭執行職務。
中    華    民    國      九十      年      一      月        四        日
                                  臺灣高等法院臺南分院刑事第二庭
                                      審判長法官  游    明    仁
                                            法官  陳    清    溪
                                            法官  蘇    重    信
右正本證明與原本無異。
如不服本判決，應於判決送達後十日內向本院提出上訴狀，其未敘述理由者並應於提
出上訴狀後十日內向本院補提理由書（應附繕本)。
                                      法院書記官  李    珍    鳳
中    華    民    國      九十      年      一      月        八        日
附錄：本判決論罪科刑法條：
刑法第二百十條：偽造、變造私文書，足以生損害於公眾或他人者，處五年以下有期
                徒刑。
刑法第二百十六條：行使第二百十條至第二百十五條之文書者，依偽造、變造文書或
                  登載不實事項或使登載不實事項之規定處斷。


司法院資訊處製作；財團法人民間司法改革基金會備份。
